ACORDAO-COMPLETO-2555241

ACÓRDÃO 7001/2022 ATA 39/2022 - SEGUNDA CÂMARA

VISTOS, relatados e discutidos estes autos que tratam de atos - inicial e alteração - de pensão militar concedida pelo Comando do Exército,
ACORDAM os Ministros do Tribunal de Contas da União, reunidos em sessão da Segunda Câmara, diante das razões expostas pelo Relator, com fundamento no art. 71, inciso III, da Constituição Federal e nos arts. 1º, inciso V, 39, inciso II, e 45 da Lei 8.443/1992, em:
9.1. considerar legal, concedendo-lhe registro, o ato inicial 33087/2018 de pensão militar instituído por Ivan Santiago;
9.2. considerar ilegal, recusando-lhe registro, o ato de alteração 33519/2018 instituído por Ivan Santiago;
9.3. dispensar o ressarcimento das quantias indevidamente recebidas, em boa-fé, consoante o Enunciado 106 da Súmula de Jurisprudência deste Tribunal;
9.4. determinar, com fulcro no art. 262, caput, do Regimento Interno do TCU, ao Comando do Exército que:
9.4.1. dê ciência desta deliberação às interessadas, no prazo de quinze dias, alertando-as de que o efeito suspensivo proveniente da interposição de eventuais recursos, caso não providos, não as exime da devolução dos valores indevidamente percebidos após a notificação;
9.4.2. dê ciência à beneficiária Francisca Antunes da Silva sobre o direito a opção entre os cargos/proventos acumulados ilegalmente com a pensão militar/reforma para que tal situação se enquadre no que prescreve o art. 29 da Lei 3.765/1960, encaminhando a este Tribunal, no prazo de 30 (trinta) dias, comprovante da referida ciência;
9.4.3. envie a esta Corte de Contas, no prazo de 30 (trinta) dias, por cópia, comprovante de que as interessadas tiveram ciência desta deliberação;
9.5. dar ciência desta deliberação às interessadas e ao Comando do Exército.

Análise de atos de concessão de pensão militar.

Segunda Câmara

Comando do Exército.

3. Interessados/Responsáveis:
3.1. Interessados: Ana Claudia Silva Santiago (XXX.353.157-XX); Dircea Barcellos Santiago (XXX.367.297-XX); Francisca Antunes da Silva (XXX.083.802-XX); Lucia Helena de Menezes (XXX.095.407-XX); Marilda Barcellos Santiago (XXX.487.947-XX).

13.1. Ministros presentes: Bruno Dantas (Presidente), Augusto Nardes (Relator) e Antonio Anastasia.
13.2. Ministro-Substituto presente: Marcos Bemquerer Costa.

AUGUSTO NARDES

Transcrevo a seguir, com os ajustes de forma pertinentes, instrução elaborada pela Secretaria de Fiscalização de Integridade de Atos e Pagamentos de Pessoal e de Benefícios Sociais (Sefip) , cujo encaminhamento teve o aval do dirigente daquela unidade técnica e do Ministério Público junto ao TCU (peças 5 a 7) :
"INTRODUÇÃO
1. Trata-se de atos de pensão militar, submetidos, para fins de registro, à apreciação do Tribunal de Contas da União (TCU) , de acordo com o art. 71, inciso III, da Constituição Federal.  Os atos foram cadastrados e disponibilizados ao TCU por intermédio do Sistema e-Pessoal, na forma do art. 2º e 4º da Instrução Normativa TCU 78/2018.
2. Os atos desse processo pertencem às seguintes unidades:
2.1. Unidade emissora: COMANDO DO EXÉRCITO.
2.2. Unidade cadastradora:  DIRETORIA DE INATIVOS E PENSIONISTAS.
2.3. Subunidade cadastradora: SUC1.1 - 1ª Região Militar.
EXAME TÉCNICO
Procedimentos aplicados
3. Os procedimentos para exame, apreciação e registro de atos de pessoal encontram-se estabelecidos na Instrução Normativa TCU 78/2018 e na Resolução TCU 206/2007. Essas normas dispõem que os atos de pessoal disponibilizados por meio do e-Pessoal devem ser submetidos previamente a críticas automatizadas, com base em parâmetros predefinidos.
4. As críticas das informações cadastradas na etapa de coleta do ato foram elaboradas e validadas levando-se em conta as peculiaridades de cada ato. Os itens verificados nessa etapa são inerentes a dados cadastrais, fundamentos legais, mapa de tempo, ficha financeira, assim como eventuais ocorrências de acumulação. Trata-se de verificações abrangentes, minuciosas e precisas e sem a necessidade de ação humana e, portanto, menos suscetível a falhas. As críticas aplicadas estão discriminadas no sistema, no Menu e-Pessoal, opção 'Crítica', que podem ser acessadas mediante concessão de perfil específico a servidores do TCU responsáveis pela análise.
5. Além das críticas automatizadas, há verificação humana adicional no caso de haver alertas do sistema ou informações não formatadas, como esclarecimentos do gestor ou do controle interno.  
6. As críticas também consideram os registros do Sistema Integrado de Administração de Recursos Humanos (Siape) . O Siape disponibiliza informações atualizadas sobre as parcelas que integram os proventos, diferentemente, portanto, do e-Pessoal, que informa as parcelas no momento do registro do ato. 
7. Essa confrontação com o Siape fornece uma visão atual e verdadeira da situação, o que permite descaracterizar irregularidades e inconsistências que, embora constantes do e-Pessoal, já foram corrigidas.
8. As verificações detectadas nos atos encontram-se discriminadas na aba de pendências de cada ato no sistema e-Pessoal, bem como nos espelhos dos atos contemplados por esta instrução.
Exame das Constatações
9. Ato: 33087/2018 - Inicial - Interessado (a) : IVAN SANTIAGO - CPF: XXX.330.087-XX
9.1. Beneficiários: LUCIA HELENA DE MENEZES - CPF: XXX.095.407-XX - Ex-esposo (a) pensionado (a) ; MARILDA BARCELLOS SANTIAGO - CPF: XXX.487.947-XX - Filho (a) ; DIRCEA BARCELLOS SANTIAGO - CPF: XXX.367.297-XX - Filho (a) e ANA CLAUDIA SILVA SANTIAGO - CPF: XXX.353.157-XX - Filho (a) 
9.2. Parecer do Controle Interno: considerar o ato Legal.
9.3. Constatações e análises: 
9.3.1. Ato com anexo do tipo sentença judicial (OFÍCIO) .
a. Justificativa do Gestor de Pessoal: Não há. Verificação efetuada no âmbito do TCU.
b. Análise do Controle Interno:  Não há. Verificação efetuada no âmbito do TCU.
c. Análise da Equipe Técnica: Legal
Verifica-se que no ato em estudo há um interessado que consta no rol dos beneficiários por decisão judicial. A Sra. LUCIA HELENA DE MENEZES é ex-esposa pensionada. A leitura da documentação anexada ao ato possibilita concluir ela encontra-se amparada para ser beneficiária no caso em estudo pela Lei nº 3.765/60, art. 7º, inciso I, alínea 'c' - Pensão militar de primeira ordem de prioridade ex-esposa pensionada.
9.3.2. Há outro ato na base de mesmo CPF, mesmo órgão e o mesmo tipo, e que ainda não foi apreciado. Ato (s) encontrado (s) no e-Pessoal: 33519/2018 (TCU) .
a. Justificativa do Gestor de Pessoal: Não há. Verificação efetuada no âmbito do TCU.
b. Análise do Controle Interno:  Não há. Verificação efetuada no âmbito do TCU.
c. Análise da Equipe Técnica: Legal
O presente ato será instruido conjuntamente com o ato nº 33519/2018 (TCU) .
9.3.3. Indício encontrado para o beneficiário ANA CLAUDIA SILVA SANTIAGO de CPF XXX.353.157-XX - tipo de indício: Acumulação ilegal de pensão militar com mais de um benefício ou vencimento (permitida a acumulação com apenas um outro benefício ou vencimento) , situação: ENCAMINHADO PARA ESCLARECIMENTO.
a. Justificativa do Gestor de Pessoal: Não há. Verificação efetuada no âmbito do TCU.
b. Análise do Controle Interno:  Não há. Verificação efetuada no âmbito do TCU.
c. Análise da Equipe Técnica: Legal
Verificou-se que a Sra. ANA CLAUDIA SILVA SANTIAGO tem outros 02 vínculos além desta pensão militar 02 (dois) cargos de auxiliar de enfermagem, quais sejam: RJ - GABINETE DO SECRETARIO - SES - SECRETARIA DE ESTADO DE SAUDE - SES, TIPO: AUXILIAR DE ENFERMAGEM (RAIS/TCETCM) ; RIO DE JANEIRO GABINETE DO PREFEITO - MUNICIPIO DE RIO DE JANEIRO, TIPO: AUXILIAR DE ENFERMAGEM (RAIS/TCETCM) ;
Entende-se que que tais cargos sejam acumuláveis a luz do art. 37, Inciso XVI, da Constituição Federal, em sua letra 'b', segue transcrição:
XVI - é vedada a acumulação remunerada de cargos públicos, exceto, quando houver compatibilidade de horários, observado em qualquer caso o disposto no inciso XI:
 (...) 
b) a de um cargo de professor com outro técnico ou científico;
No tocante ao curso de auxiliar de enfermagem ser curso técnico-científico, há jurisprudência no Poder Judiciário que entende positivamente, segue transcrição:
Por unanimidade, a 7ª Turma do Tribunal Regional Federal da 1ª Região (TRF1) , ao negar provimento à apelação do Estado de Minas Gerais contra a sentença da 18ª Vara da Seção Judiciária de Minas Gerais, reconheceu a possibilidade de profissionais da área de enfermagem exercerem dois cargos, empregos ou funções, quando um deles for de técnico ou auxiliar de enfermagem e o outro de professor.
Ao analisar o caso, o relator, desembargador federal Hercules Fajoses, destacou que o art. 37, XVI,  b , da Constituição Federal autoriza a acumulação remunerada de um cargo público de professor com outro cargo técnico ou científico. Assim, assim como o cargo de auxiliar de enfermagem exige conhecimentos técnicos específicos com formação especializada para sua execução, inclui-se na exceção prevista no art. 37, XVI, b, da Constituição Federal.
 O cargo de auxiliar de enfermagem demanda conhecimentos técnicos específicos, sendo necessária formação especializada para sua execução, inclusive com a exigência de curso técnico-científico. Dessa forma, a situação fática apresentada se enquadra na exceção prevista no inciso XVI do art. 37 da Constituição Federal, afirmou o magistrado.
Processo nº : 0013707-19.2000.4.01.3800/MG
Finalizando, no que se refere à acumulação do art. 29 da Lei nº 3765/60, acumulação de pensão militar com outros cargos/proventos, o Acórdão 3231/2022-TCU-Primeira Câmara, Sessão de 07/06/2022, Ata 1822/2022, processo nº Processo 012.262/2019-0, firmou novo entendimento sobre a possibilidade de acúmulo de pensão militar com cargos, aposentadorias ou pensões civis licitamente acumuláveis na forma do art. 37, Inciso XVI, da Constituição Federal:
'SUMÁRIO
CONCESSÃO DE PENSÃO MILITAR A BENEFICIÁRIA QUE PERCEBE PROVENTOS DE DUAS APOSENTADORIAS PROVENIENTES DE CARGOS LICITAMENTE ACUMULÁVEIS, NA FORMA DA CONSTITUIÇÃO FEDERAL. POSSIBILIDADE. PRECEDENTES DO SUPREMO TRIBUNAL FEDERAL, DO SUPERIOR TRIBUNAL DE JUSTIÇA E DE TRIBUNAIS REGIONAIS FEDERAIS. PRECEDENTE DESTA CORTE. DETERMINAÇÃO À SEGECEX PARA QUE EXPEÇA ORIENTAÇÃO NO SENTIDO DE QUE CASOS ANÁLOGOS SEJAM INSTRUÍDOS COM BASE NESTE ACÓRDÃO.
Dessa forma, esta unidade técnica entende que tal concessão pode prosperar e receber a chancela pela legalidade.
9.4. O quadro resumo de ocorrências e, quando for o caso, o detalhamento da norma legal e da jurisprudência para as inconsistências acima elencadas encontra-se no anexo II dessa instrução. 
9.5. Encaminhamento do ato: 
9.5.1. Considerar LEGAL e conceder o registro do ato de Pensão militar 33087/2018 - Inicial de IVAN SANTIAGO do quadro de pessoal do órgão/entidade COMANDO DO EXÉRCITO. 
10. Ato: 33519/2018 - Alteração - Interessado (a) : IVAN SANTIAGO - CPF: XXX.330.087-XX
10.1. Beneficiários: FRANCISCA ANTUNES DA SILVA - CPF: XXX.083.802-XX - Companheiro (a) ; LUCIA HELENA DE MENEZES - CPF: XXX.095.407-XX - Ex-esposa (a) pensionado (a) ; DIRCEA BARCELLOS SANTIAGO - CPF: XXX.367.297-XX - Filho (a) ; ANA CLAUDIA SILVA SANTIAGO - CPF: XXX.353.157-XX - Filho (a) e MARILDA BARCELLOS SANTIAGO - CPF: XXX.487.947-XX - Filho (a) 
10.2. Parecer do Controle Interno: considerar o ato Legal.
10.3. Constatações e análises: 
10.3.1. Há outro ato na base de mesmo CPF, mesmo órgão e o mesmo tipo, e que ainda não foi apreciado. Ato (s) encontrado (s) no e-Pessoal: 33087/2018 (TCU) .
a. Justificativa do Gestor de Pessoal: Não há. Verificação efetuada no âmbito do TCU.
b. Análise do Controle Interno:  Não há. Verificação efetuada no âmbito do TCU.
c. Análise da Equipe Técnica: Legal
O presente ato será instruído conjuntamente com o ato nº 33087/2018 (TCU) .
10.3.2. Ato com anexo do tipo sentença judicial (8ª Vara de Família e Sucessões) .
a. Justificativa do Gestor de Pessoal: Não há. Verificação efetuada no âmbito do TCU.
b. Análise do Controle Interno:  Não há. Verificação efetuada no âmbito do TCU.
c. Análise da Equipe Técnica: Legal
Verifica-se que a Sra. FRANCISCA ANTUNES DA SILVA requereu junto a 8ª Vara de Família e Sucessões o reconhecimento de união estável com o instituidor, pleito favorável a interessada, assim com base na Lei nº 3.765/60, art. 7º, inciso I, alínea 'b' - Pensão militar de primeira ordem de prioridade para companheira, ele foi incluída no rol dos beneficiários da pensão militar em análise.
10.3.3. Ato com anexo do tipo sentença judicial (6ª VARA DA FAMÍLIA) .
a. Justificativa do Gestor de Pessoal: Não há. Verificação efetuada no âmbito do TCU.
b. Análise do Controle Interno:  Não há. Verificação efetuada no âmbito do TCU.
c. Análise da Equipe Técnica: Legal
Verifica-se que no ato em estudo há um interessado que consta no rol dos beneficiários por decisão judicial. A Sra. LUCIA HELENA DE MENEZES é ex-esposa pensionada. A leitura da documentação anexada ao ato possibilita concluir ela encontra-se amparada para ser beneficiária no caso em estudo pela Lei nº 3.765/60, art. 7º, inciso I, alínea 'c' - Pensão militar de primeira ordem de prioridade ex-esposa pensionada.
10.3.4. Indício encontrado para o beneficiário FRANCISCA ANTUNES DA SILVA de CPF XXX.083.802-XX - tipo de indício: Acumulação ilegal de pensão militar com mais de um benefício ou vencimento (permitida a acumulação com apenas um outro benefício ou vencimento) , situação: ESCLARECIMENTO EM ELABORAÇÃO.
a. Justificativa do Gestor de Pessoal: Não há. Verificação efetuada no âmbito do TCU.
b. Análise do Controle Interno:  Não há. Verificação efetuada no âmbito do TCU.
c. Análise da Equipe Técnica: Ilegal
no que se refere a Sra. FRANCISCA ANTUNES DA SILVA, ela acumula além da pensão em estudo uma pensão do INSS desde 02/01/1985 e uma aposentadoria pelo INSS desde 28/07/1997, vide contracheques anexos, situação em desacordo com o art. 29 de lei 3765/60.
Art. 29. É permitida a acumulação:
I - de uma pensão militar com proventos de disponibilidade, reforma, vencimentos ou aposentadoria;
II - de uma pensão militar com a de outro regime, observado o disposto no art. 37, inciso XI, da Constituição Federal.
Dessa forma, pela acumulação ilegal da Sra. FRANCISCA ANTUNES DA SILVA entende-se que a presente concessão deve receber a chancela pela ILEGALIDADE e ter seu registro negado e ser apresentado o direito à opção a beneficiária.
10.3.5. Indício encontrado para o beneficiário ANA CLAUDIA SILVA SANTIAGO de CPF XXX.353.157-XX - tipo de indício: Acumulação ilegal de pensão militar com mais de um benefício ou vencimento (permitida a acumulação com apenas um outro benefício ou vencimento) , situação: ENCAMINHADO PARA ESCLARECIMENTO.
a. Justificativa do Gestor de Pessoal: Não há. Verificação efetuada no âmbito do TCU.
b. Análise do Controle Interno:  Não há. Verificação efetuada no âmbito do TCU.
c. Análise da Equipe Técnica: Legal
Verificou-se que a Sra. ANA CLAUDIA SILVA SANTIAGO tem outros 02 vínculos além desta pensão militar 02 (dois) cargos de auxiliar de enfermagem, quais sejam: RJ - GABINETE DO SECRETARIO - SES - SECRETARIA DE ESTADO DE SAUDE - SES, TIPO: AUXILIAR DE ENFERMAGEM (RAIS/TCETCM) ; RIO DE JANEIRO GABINETE DO PREFEITO - MUNICIPIO DE RIO DE JANEIRO, TIPO: AUXILIAR DE ENFERMAGEM (RAIS/TCETCM) ;
Entende-se que que tais cargos sejam acumuláveis a luz do art. 37, Inciso XVI, da Constituição Federal, em sua letra 'b', segue transcrição:
XVI - é vedada a acumulação remunerada de cargos públicos, exceto, quando houver compatibilidade de horários, observado em qualquer caso o disposto no inciso XI:
 (...) 
b) a de um cargo de professor com outro técnico ou científico;
No tocante ao curso de auxiliar de enfermagem ser curso técnico-científico, há jurisprudência no Poder Judiciário que entende positivamente, segue transcrição:
Por unanimidade, a 7ª Turma do Tribunal Regional Federal da 1ª Região (TRF1) , ao negar provimento à apelação do Estado de Minas Gerais contra a sentença da 18ª Vara da Seção Judiciária de Minas Gerais, reconheceu a possibilidade de profissionais da área de enfermagem exercerem dois cargos, empregos ou funções, quando um deles for de técnico ou auxiliar de enfermagem e o outro de professor.
Ao analisar o caso, o relator, desembargador federal Hercules Fajoses, destacou que o art. 37, XVI, b, da Constituição Federal autoriza a acumulação remunerada de um cargo público de professor com outro cargo técnico ou científico. Assim, assim como o cargo de auxiliar de enfermagem exige conhecimentos técnicos específicos com formação especializada para sua execução, inclui-se na exceção prevista no art. 37, XVI, b, da Constituição Federal.
 O cargo de auxiliar de enfermagem demanda conhecimentos técnicos específicos, sendo necessária formação especializada para sua execução, inclusive com a exigência de curso técnico-científico. Dessa forma, a situação fática apresentada se enquadra na exceção prevista no inciso XVI do art. 37 da Constituição Federal, afirmou o magistrado.
Processo nº : 0013707-19.2000.4.01.3800/MG
Finalizando, no que se refere à acumulação do art. 29 da Lei nº 3765/60, acumulação de pensão militar com outros cargos/proventos, o Acórdão 3231/2022-TCU-Primeira Câmara, Sessão de 07/06/2022, Ata 1822/2022, processo nº Processo 012.262/2019-0, firmou novo entendimento sobre a possibilidade de acúmulo de pensão militar com cargos, aposentadorias ou pensões civis licitamente acumuláveis na forma do art. 37, Inciso XVI, da Constituição Federal:
'SUMÁRIO
CONCESSÃO DE PENSÃO MILITAR A BENEFICIÁRIA QUE PERCEBE PROVENTOS DE DUAS APOSENTADORIAS PROVENIENTES DE CARGOS LICITAMENTE ACUMULÁVEIS, NA FORMA DA CONSTITUIÇÃO FEDERAL. POSSIBILIDADE. PRECEDENTES DO SUPREMO TRIBUNAL FEDERAL, DO SUPERIOR TRIBUNAL DE JUSTIÇA E DE TRIBUNAIS REGIONAIS FEDERAIS. PRECEDENTE DESTA CORTE. DETERMINAÇÃO À SEGECEX PARA QUE EXPEÇA ORIENTAÇÃO NO SENTIDO DE QUE CASOS ANÁLOGOS SEJAM INSTRUÍDOS COM BASE NESTE ACÓRDÃO.
Dessa forma, esta unidade técnica entende que tal concessão pode prosperar e receber a chancela pela legalidade.
10.4. O quadro resumo de ocorrências e, quando for o caso, o detalhamento da norma legal e da jurisprudência para as inconsistências acima elencadas encontra-se no anexo II dessa instrução. 
10.5. Encaminhamento do ato: 
10.5.1. Considerar ILEGAL e recusar registro do ato de Pensão militar 33519/2018 - Alteração de IVAN SANTIAGO do quadro de pessoal do órgão/entidade COMANDO DO EXÉRCITO, com base nos arts. 71, inciso III, da Constituição Federal, 1º, inciso V, e 39, inciso II, da Lei 8.443/1992 e 260, § 1º, do Regimento Interno. 
10.5.2. Com fulcro no art. 262, caput, do Regimento Interno deste Tribunal, determinar ao órgão/entidade COMANDO DO EXÉRCITO que: 
a. dispense a devolução dos valores indevidamente recebidos de boa-fé até a data da ciência do órgão/entidade COMANDO DO EXÉRCITO, do acórdão que vier a ser proferido, com base no Enunciado 106 da Súmula da Jurisprudência do TCU.
b. dê ciência, no prazo de quinze dias, contados da notificação, do inteiro teor desta deliberação (a) o interessado (a) , alertando-o (a) de que o efeito suspensivo proveniente da interposição de eventuais recursos junto ao TCU não o (a) exime da devolução dos valores percebidos indevidamente, caso o recurso não seja provido.
c. apresente ao beneficiário o direito a opção entre os cargos/proventos acumulados ilegalmente com a pensão militar/reforma para tal situação se enquadre no que prescreve o art. 29 de Lei nº 3765/60.
d. informe o teor do acórdão que vier a ser prolatado, encaminhando ao TCU, no prazo de trinta dias, comprovante da data de ciência pelo (a) interessado (a) , nos termos do art. 4º, § 3º, da Resolução TCU 170/2004.
CONCLUSÃO
11. A abrangência e a profundidade das verificações levadas a efeito fundamentam convicção de que o ato 33087/2018 pode ser apreciado pela legalidade, em razão de não terem sido encontradas irregularidades no ato, de acordo com o item Exame das Constatações desta instrução.
12. A abrangência e a profundidade das verificações levadas a efeito fundamentam convicção de que o ato 33519/2018 pode ser apreciado pela ilegalidade, em razão das irregularidades apontadas no item Exame das Constatações desta instrução, que representam afronta à legislação e à jurisprudência de referência
PROPOSTA DE ENCAMINHAMENTO
13. Ante o exposto, com fundamento no art. 71, inciso III, da Constituição Federal, no art. 1º, inciso V, e art. 39, incisos I e II, da Lei 8.443/1992, no art. 260 do Regimento Interno do Tribunal de Contas da União, propõe-se: 
13.1. Considerar LEGAL e conceder o registro do ato de Pensão militar 33087/2018 - Inicial de IVAN SANTIAGO do quadro de pessoal do órgão/entidade COMANDO DO EXÉRCITO.
13.2. Considerar ILEGAL e recusar registro do ato de Pensão militar 33519/2018 - Alteração de IVAN SANTIAGO do quadro de pessoal do órgão/entidade COMANDO DO EXÉRCITO, com base nos arts. 71, inciso III, da Constituição Federal, 1º, inciso V, e 39, inciso II, da Lei 8.443/1992 e 260, § 1º, do Regimento Interno.
13.3. Com fulcro no art. 262, caput, do Regimento Interno deste Tribunal, determinar ao órgão/entidade COMANDO DO EXÉRCITO que: 
13.3.1. apresente ao beneficiário o direito a opção entre os cargos/proventos acumulados ilegalmente com a pensão militar/reforma para tal situação se enquadre no que prescreve o art. 29 de Lei nº 3765/60.
13.3.2. dê ciência, no prazo de quinze dias, contados da notificação, do inteiro teor desta deliberação (a) o interessado (a) , alertando-o (a) de que o efeito suspensivo proveniente da interposição de eventuais recursos junto ao TCU não o (a) exime da devolução dos valores percebidos indevidamente, caso o recurso não seja provido.
13.3.3. informe o teor do acórdão que vier a ser prolatado, encaminhando ao TCU, no prazo de trinta dias, comprovante da data de ciência pelo (a) interessado (a) , nos termos do art. 4º, § 3º, da Resolução TCU 170/2004.
13.3.4. dispense a devolução dos valores indevidamente recebidos de boa-fé até a data da ciência do órgão/entidade COMANDO DO EXÉRCITO, do acórdão que vier a ser proferido, com base no Enunciado 106 da Súmula da Jurisprudência do TCU."
	É o relatório.

não há.

Procurador Rodrigo Medeiros de Lima.

SUMÁRIO: PESSOAL. ATOS - INICAL E ALTERAÇÃO - DE PENSÃO MILITAR. LEGALIDADE E REGISTRO DO ATO INICIAL. ACUMULAÇÃO INDEVIDA, NO ATO DE ALTERAÇÃO, DE UMA DAS BENEFICIÁRIAS. ILEGALIDADE DO ATO DE ALTERAÇÃO. NEGATIVA DE REGISTRO. DETERMINAÇÕES.

PENSÃO MILITAR (PMIL)

Secretaria de Fiscalização de Integridade de Atos e Pagamentos de Pessoal e de Benefícios Sociais (Sefip).

Em exame atos - inicial e alteração - de pensão militar concedida pelo Comando do Exército, submetido à apreciação do Tribunal de Contas da União (TCU) para fim de apreciação e de registro, nos termos do art. 71, inciso III, da Constituição Federal.
2.	A Secretaria de Fiscalização de Integridade de Atos e Pagamentos de Pessoal e de Benefícios Sociais (Sefip) , com anuência do Ministério Público junto ao TCU (MPTCU) , se manifestou pela legalidade do ato inicial 33087/2018 e pela ilegalidade do ato de alteração de pensão 33519/2018 instituída por Ivan Santiago, visto que uma de suas beneficiárias acumula a pensão militar com outros benefícios de forma irregular.
3.	Pelos motivos expostos a seguir, manifesto minha anuência aos pareceres uniformes exarados nos autos e adoto os fundamentos utilizados como razão de decidir.
4.	De fato, não foram detectadas irregularidades no ato inicial, sendo pertinente a proposta de sua legalidade e registro. No que diz respeito ao ato de alteração, a Sefip detectou que a beneficiária Francisca Antunes da Silva acumula a pensão ora em análise com uma pensão do INSS desde 2/1/1985 e uma aposentadoria pelo INSS desde 28/7/1997, conforme contracheques anexos, situação em desacordo com o art. 29 da Lei 3765/1960. A jurisprudência deste Tribunal entende que a percepção de benefício do Regime Geral da Previdência Social deve ser considerada para fins do disposto no art. 29 da Lei 3.765/1960, a exemplo do Acórdão 3653/2011-TCU-Segunda Câmara, de relatoria do ministro-substituto André Luís de Carvalho.
5.	Para as demais beneficiárias, tanto no ato inicial, quanto no de alteração, não foram identificadas irregularidades.
6.	Sendo assim, reitero minha anuência aos pareceres técnicos pela legalidade do ato inicial e pela ilegalidade do ato de alteração de pensão militar, além de, entre outras providências, dar ciência à beneficiária Francisca Antunes da Silva a respeito de seu direito de optar entre os cargos/proventos acumulados ilegalmente com a pensão militar para que o ato se ajuste ao que prescreve o art. 29 da Lei 3.765/1960.
	Ante o exposto. voto no sentido de que este Colegiado adote a deliberação que ora submeto a apreciação.
TCU, Sala das Sessões Ministro Luciano Brandão Alves de Souza, em 1 de novembro de 2022.
Ministro JOÃO AUGUSTO RIBEIRO NARDES 
Relator